【裁判字號】    96,醫上,12
【裁判日期】    970325
【裁判案由】    損害賠償
【裁判全文】
臺灣高等法院民事判決                  96年度醫上字第12號
上  訴  人  丙○○
            甲○○
            丁○○
兼上一人
法定代理人  戊○○
共      同
訴訟代理人  李聖隆律師
被上訴人    辛○○
            己○○
            財團法人中心診所醫院
上  一  人
法定代理人  庚○○
共      同
訴訟代理人  李文中律師
            林佩儀律師
被上訴人    乙○○
訴訟代理人  呂康德律師
上列當事人間請求損害賠償事件，上訴人對於中華民國96年3月
30日臺灣臺北地方法院94年度醫字第32號第一審判決，提起上訴
，並為訴之追加，本院於97年3月11日言詞辯論終結，判決如下
：
    主      文
上訴及追加之訴均駁回。
第二審訴訟費用 (含追加部分)由上訴人負擔。
    事實及理由
甲、程序方面：
一、按「能力、法定代理權或為訴訟所必要之允許有欠缺之人所
    為之訴訟行為，經取得能力之本人、取得法定代理權或允許
    之人、法定代理人或有允許權人之承認，溯及於行為時發生
    效力」，民事訴訟法第48條定有明文。此條規定之承認，不
    論為明示或默示，均溯及於行為時發生效力（最高法院83年
    台上字第773號判例意旨參照）。本件被上訴人財團法人中
    心診所醫院（下稱中心診所）於原審以庚○○為法定代理人
    委任訴訟代理人答辯，嗣雖稱已變更法定代理人為邵克勇，
    並聲明承受訴訟，惟未提出任何證明，而中心診所之董事長
    仍為庚○○，有上訴人提出之行政院衛生署許可設立之財團
    法人名冊可稽（見本院卷第88頁），被上訴人中心診所於本
    院復補正法定代理人為庚○○，並提出委任狀（見本院卷第
    107、118頁），由中心診所法定代理人庚○○委任訴訟代理
    人為訴訟行為，依前揭規定，應屬合於規定，合先說明。
二、按訴之變更或追加，非經他造同意，不得為之。但「請求之
    基礎事實同一者」，不在此限，民事訴訟法第446條第1項、
    第255條第1項第2款分別定有明文。本件上訴人於原審係依
    民法第184條第2項、醫師法第11條第1項前段、第12條之1、
    第28條、醫療法第81條、醫事放射師法第34條、民法第185
    條、第188條第1項之規定請求被上訴人連帶給付損害賠償，
    於本院則追加依民法第224條、第227之1條規定請求給付損
    害賠償，核係本於被上訴人等人之過失行為而受有損害之基
    礎事實同一為請求，其追加自屬合法。又上訴人於本院捨棄
    依民法第191條之3、消保法第7條第3項、第51條之規定為請
    求權基礎，有筆錄可稽（見本院卷第173頁），本院就此部
    分請求即不再為審酌。
乙、實體方面
一、本件上訴人主張：上訴人丙○○為病患房安榮之父、上訴人
    甲○○為房安榮之母、上訴人丁○○為房安榮之女、上訴人
    戊○○為房安榮之妻。緣病患房安榮於民國94年4月12日上
    午11時40分，因左側後腰部絞痛不適至被上訴人中心診所醫
    院急診處求診，由被上訴人辛○○醫師診治，囑作「靜脈注
    射腎盂顯影」（I.V.P）檢查，房安榮於4月12日上午11時50
    分經注射顯影劑後即發生休克，經實施急救後，始於當日下
    午1時5分被允許離院。嗣房安榮再於4月13日上午11時25分
    依醫囑直接至被上訴人醫院放射科報到，於11時30分開始作
    腎臟腎盂顯影攝影術（即I.V.P），由被上訴人護士己○○
    於11時32分實施含碘顯影劑注射後，房安榮突然說想吐，經
    被上訴人乙○○診視後呼叫999急救小組實施急救，房安榮
    於12時53分轉入加護病房救治後，於4月14日凌晨0時37 分
    因靜脈腎臟攝影顯影劑CONRAY所致過敏休克併中樞衰竭而不
    治死亡。而(一)被上訴人辛○○醫師未於4月12日、4月13日親
    自診療即隔空診斷及處方，由訴外人潘美惠作診斷處置工作
    ，13日上午11時25分房安榮接受IVP檢查，及之後接受顯影
    劑注射發生休克急救時，辛○○皆無及時到場分別為房安榮
    進行診療，有無空腹、禁食、及體況查驗，以及參與急救行
    為，俱有過失，事後再製作「靜脈注射腎盂顯影」處方病歷
    ，且未依醫事放射師法第12條之規定開立「會檢單」記載病
    患現狀，復未於房安榮簽署接受「靜脈注射腎盂顯影」志願
    書時，在場告知用藥之風險，致房安榮在不知情之情形下簽
    署X光檢查同意書。(二)被上訴人乙○○醫師並未取得辛○○
    醫師開立之會檢單即為房安榮實施「靜脈注射腎盂顯影」，
    亦未向房安榮告知使用藥物可能之風險，又未為顯影劑事前
    測驗、使用劑量超過藥學文獻所載之20毫升、未提供房安榮
    資訊選擇各類顯影劑之機會違反告知說明義務、注射後之觀
    察期未逾20分鐘。(三)被上訴人己○○護士並無醫師及醫事放
    射師之資格，竟在無醫師及醫事放射師之現場指示下，自行
    為詢問房安榮過去病史、注射顯影劑、解釋用藥嚴重性等醫
    療行為或醫事放射業務行為，違反醫師法第28條、醫事放射
    師法第34條保護病人法律之規定。(四)被上訴人中心診所為醫
    院，應監督其受僱人執行職務，乃竟監督不周，自應負損害
    賠償責任；且未依醫療法第59條規定在診療時間內或外，指
    派適當人數之醫師值班，而值班醫師辛○○不在醫院現場，
    任由護士潘美惠代行醫療行為；又未依醫療法第81條規定向
    病人或其法定代理人、配偶、親屬或關係人告知其病情、治
    療方針、處置、用藥、預後情形及可能之不良反應；復未依
    民法第540條規定將委任事務進行之狀況說明告知，中心診
    所未盡上揭從給付義務與病人房安榮死亡結果間有因果關係
    ，自應負債務不履行之賠償責任。(五)上訴人為房安榮之父母
    、妻、女，丙○○為房安榮支出之殯葬費新台幣（下同）32
    萬6000元；上訴人戊○○、丁○○係受房安榮之扶養，受有
    扶養費之損害分別為60萬6021元，48萬5295元。另上訴人四
    人並均得請求精神慰撫金：150萬元（丙○○）、150萬元（
    甲○○）、200萬元（丁○○）、200萬元（戊○○）。為此
    依民法第184條第2項、醫師法第11條第1項前段、第12條之1
    、第28條、醫療法第81條、醫事放射師法第34條、民法第
    185條、第188條第1項、第224條、第227之1條規定，先位請
    求判命被上訴人應連帶給付上訴人丙○○182萬600元、甲○
    ○150萬元、丁○○248萬5295元、戊○○260萬6021元之本
    息。並均願供擔保請准宣告假執行（原審駁回上訴人之請求
    ）。上訴聲明：(一)先位聲明：(1)原判決廢棄。(2)被上訴人應
    連帶給付上訴人丙○○182萬600元、甲○○150萬元、丁○
    ○248萬5295元、戊○○260萬6021元，及均自94年9月13日
    起至清償日止，按年息5%計算之利息。(3)願供擔保請准宣告
    假執行。(二)備位聲明：被上訴人中心診所應給付上訴人丙○
    ○182萬600元、甲○○150萬元、丁○○248萬5295元、戊○
    ○260萬6021元，及均自94年9月13日起至清償日止，按年息
    5%計算之利息。願供擔保請准宣告假執行。
二、被上訴人辛○○、己○○、中心診所均辯稱：
  (一)房安榮係於被上訴人辛○○醫師於4月12日當場開立檢查單
    後，於4月13日進行檢查，4月12日房安榮並未注射顯影劑亦
    無發生休克之情事，且辛○○醫師對於病症之治療方式、檢
    查原因、成功率、可能併發之危險等情於4月12日皆有詳細
    解說，甚至連應由放射科解說之顯影劑選擇，包括健保給付
    用藥為含碘顯影劑，過敏體質之人不建議使用，可選擇自費
    用藥非離子性顯影劑等情，皆在4月12日診療當時當面告知
    房安榮。辛○○醫師於電腦上開立I.V.P申請單後，電腦指
    令即自動列印病歷貼單等資料，並立即傳輸指令至放射科，
    由放射科電腦讀取該醫囑實施檢查，檢查完成後，始由放射
    科列印檢查完成之相關資料留存備查，又由辛○○醫師為房
    安榮開立之檢查單編號前後連續等情，可知該申請單並非事
    後偽作。另4月13日房安榮接受I.V.P檢查休克急救時，辛○
    ○醫師於接獲急救通知後，即趕往現場參予急救手續，並非
    不在現場。
  (二)被上訴人己○○護士係基於醫師輔助人員之地位，在醫師之
    指導下進行顯影劑注射，依衛生署之函釋並不違法，且所謂
    之指導，並不限於在醫師目視下進行，己○○護士在醫師指
    示下於注射顯影劑前，再次與房安榮確認其有無過敏病史，
    且再次說明此用藥可能造成之過敏症等，係善盡其護理責任
    。
  (三)被上訴人辛○○醫師、己○○護士、乙○○醫師就房安榮之
    死亡並無過失，且其等在房安榮發生休克後，立即動員全院
    急救小組全力救援，故被上訴人中心診所就上開被上訴人之
    行為並無監督不周之法律責任，且病患之死亡結果係因顯影
    劑過敏休克致死，與被上訴人中心診所有無不完全給付，並
    無因果關係。況被上訴人辛○○醫師、己○○護士、乙○○
    醫師之行為，符合一般醫學常規，並無過失可言，上訴人主
    張依據消費契約關係，中心診所有不完全給付云云，應無理
    由。又病患長期吸食安非他命、古柯鹼、搖頭丸及大麻等藥
    物時間長達5至6年，並未告知中心診所醫護人員，極有可能
    因長期服用上開藥物導致體質改變，而造成本件藥物過敏等
    語，資為抗辯。並均答辯聲明：(1)駁回上訴人之上訴。(2)如
    受不利判決，請准供擔保免為假執行。
三、被上訴人乙○○則以：伊並非醫事放射師，而是放射科主任
    醫師，應適用之法規係醫師法，上訴人據醫事放射師法之指
    摘均不實在。又在I.V.P檢查流程中，伊係負責製作報告，
    既非醫事放射師亦非注射顯影劑之醫護人員，並無過失可言
    。又被上訴人醫院放射科之護士、醫事放射師既然均已對房
    安榮告知關於注射健保顯影劑之危險性，則伊雖未直接告知
    房安榮關於該等事項，應認伊已盡監督放射科人員執行業務
    之義務，並無過失可言。況50ml是IVP檢查的標準劑量，只
    要是身材中等之成人皆注射50ml，且病患體重超過一百公斤
    ，該劑量並未過量；又高血壓並非注射顯影劑之禁忌症，上
    訴人所引之文獻也說明高血壓要注意，但非注射顯影劑之禁
    忌症，上訴人未明所以，其上訴難謂有理等語，資為抗辯。
    並答辯聲明：(1)駁回上訴人之上訴。(2)如受不利判決，請准
    供擔保免為假執行。
四、兩造不爭執之事實：
  (一)房安榮於94年4月12日上午11時40分，因左後腰部絞痛，至
    中心診所急診處求診。當日並無為病患注射顯影劑，病患亦
    無發生休克及實施心肺復甦術之情事。
  (二)房安榮於94年4月13日上午11時25分至中心診所放射科報到
    ，11時30分病患開始準備作靜脈注射腎盂攝影術，由被上訴
    人己○○護士於上午11時32分為病患實施含碘顯影劑注射後
    ，病患即發生過敏性休克症狀，由被上訴人乙○○醫師呼叫
    999急救小組實施急救。
  (三)房安榮於同日12時53分轉入加護病房，嗣於94年4月14日凌
    晨零時37分死亡。死亡之直接原因經診斷為：藥物過敏性休
    克併中樞衰竭，其他對於死亡有影響之身體狀況為經靜脈注
    射腎盂攝影顯影劑CONRAY所致過敏休克。
  (四)被上訴人辛○○為泌尿外科專科醫師，被上訴人乙○○為放
    射科專科醫師，並非醫事放射師；被上訴人己○○為護士，
    亦非醫事放射師。被上訴人辛○○、己○○、乙○○皆為被
    上訴人中心診所之受僱人或使用人。
五、兩造爭點為：(一)被上訴人醫療行為有無過失，若有，其過失
    與房安榮死亡間有無因果關係？(二)被上訴人中心診所依兩造
    醫療契約有無不完全給付之情形，如有，與病患之死亡結果
    有無因果關係存在？茲分述之：
  (一)被上訴人有無過失，若有，其過失與房安榮死亡間有無因果
    關係部分：
  (甲)就被上訴人辛○○部分：
  (1)上訴人主張被上訴人辛○○在94年4月12日上午值班期間病
    患首次至急診室求診時，未及時到場為病患診療，有過失，
    且該過失與病患之死亡結果有因果關係云云。惟為被上訴人
    所否認。經查：各醫療院所醫師之值班制度固有不同，惟
    一般均係值班醫師除於急診室固定值班外，再配合其餘各專
    科另行排班之值班醫師以隨時待命 (on call)之方式，在必
    要時協助急診室處理病患，並非各專科醫師均在急診室隨時
    待命，此為眾所週知。查證人潘美惠即急診室護理長於原
    審證稱：4月12日係病患房安榮獨自一人前來急診，伊即與
    之接觸，房安榮主述說腰痛，係認結石…，伊詢問其過去有
    無作過顯影檢查否，其稱有，伊再詢問是否對顯影劑過敏，
    其告以無…，詢問後，伊即依房安榮的陳述作檢傷分類，並
    電話通知當時泌尿科的值班之辛○○醫師，當時劉醫師在電
    話指示先安排尿液檢查和KUB（腹部X光檢查），伊即通知傳
    送人員，帶房安榮至二樓放射科，照X光片和採集尿液，檢
    查後房安榮即在急診室休息，檢查報告出來後劉醫師亦到達
    ，劉醫師看報告後親自向房安榮問診，伊在旁邊輔助。劉醫
    師向房安榮解釋X光片，並建議作進一步IVP檢查，房安榮亦
    同意，醫師即在電腦輸入IVP檢查申請單。房安榮陳稱不舒
    服，醫師乃先為其施打止痛針，再開止痛藥。當日並未立刻
    為攝影檢查，而係另安排時間，診療後即請傳送人員帶房安
    榮去批價領藥，房安榮當日未再至醫院等語，（見原審卷2
    第117頁反面至118頁）。證人之證言核與房安榮於4月12日
    之急診護理評估表、急診護理紀錄、急診紀錄、檢驗報告、
    病歷貼單影本所示（見原審卷1第38至41頁）相符，足見4月
    12日被上訴人辛○○醫師有親自為房安榮看診，且房安榮於
    當日並未注射顯影劑，亦未發生休克。依證人潘美惠前揭
    證言可知，被上訴人辛○○醫師係當日「泌尿專科」之值班
    醫師，經急診室護理長潘美惠通知有疑似泌尿科之病患，即
    先在電話中指示安排尿液檢查，隨後即至現場親自診療病患
    ，包括問診、解釋X光片、安排IVP檢查，並開立止痛針、止
    痛藥、及瀉劑等處方，堪認被上訴人辛○○醫師之診療行為
    ，並無過失，且該診療行為與病患顯影劑過敏休克致死之死
    亡結果，亦無因果關係存在。
  (2)上訴人再主張辛○○在94年4月13日上午11時25分病患至放
    射科接受IVP檢查時，並未到場為病患進行診查，包括檢查
    病患有無空腹、禁食及體況等，其未到場進行檢查有過失存
    在，該過失與病患之死亡結果有因果關係云云。惟被上訴人
    否認有過失。查：房安榮於94年4月12日至中心診所急診室
    求診時，辛○○已安排其翌日上午再至中心診所進行IVP檢
    查，已如前述，而各醫院之IVP檢查係由放射科專責處理，
    且係由病患於安排檢查之日直接至放射科檢查，無庸再另行
    掛號，及安排檢查之單據上並以註明檢查當日應否空腹，此
    亦為眾所週知，而病患為達檢查結果正確目的，亦無不自行
    配合單據上告知事項，亦應屬常能事實，是房安榮於翌日即
    13日直接至放射科報到，無庸再經被上訴人辛○○醫師檢查
    ，是上訴人一再以檢查當日辛○○並未到場再為房安榮檢查
    是否空腹等情，涉有過失云云，實屬無稽。況房安榮係因顯
    影劑過敏休克致死，與辛○○於13日注射顯影劑之前有無為
    其再為診查行為，並無因果關係存在。上訴人復未舉證證明
    辛○○未在13日對房安榮再進行診查，與房安榮之死亡結果
    有何因果關係，是其此之主張，要無可採。
  (3)上訴人復主張辛○○在病患接受顯影劑注射發生休克急救時
    ，並未及時到場為房安榮進行急救，其未及時到場具有過失
    ，該過失與病患之死亡結果有因果關係云云。惟亦為被上訴
    人所否認。查：證人潘美惠證稱：中心診所設有「999」急
    救小組之機制，該機制係由醫院不同單位組成並分別樓層分
    別負責，其中急診室負責支援的是一樓和二樓各單位之「呼
    叫999」急救業務。4月13日伊聽到二樓放射科呼叫999，伊
    即帶著急救設備上去，伊到達時所有的急救人員及麻醉醫師
    都已經在場，準備插管進行急救，伊認出來病患是4月12日
    來院之病患，…，又因該病患係劉醫師之病人，固亦通知劉
    醫師到場，劉醫師亦到場參與急救等語（見原審卷2第118
    頁）。依此證言可知，房安榮於13日因注射顯影劑發生過敏
    休克後，立刻由放射科醫師乙○○呼叫999進行急救，而中
    心診所既另設有999急救機制，專門處理急救事件，即難謂
    辛○○並未參與急救具有過失，況辛○○亦有參與急救過程
    。再者，房安榮之死亡係因顯影劑過敏休克致死，與被上訴
    人辛○○於急救當時有無在場，難謂有相當因果關係存在。
    是上訴人此之主張，亦無可採。
  (4)上訴人又主張被上訴人醫師於房安榮簽署接受「靜脈注射腎
    盂顯影」志願書時，並未在場向房安榮告知用藥之風險，致
    房安榮在不知情之情形下簽署檢查同意書云云。惟查：辛○
    ○醫師於4月12日診療房安榮時，即就房安榮有無過敏病史
    及服用其醫師他藥物為詢問，房安榮均稱無；辛○○並就進
    行I.V.P檢查之必要性，業已向房安榮仔細解釋，並告知自
    費和健保給付顯影劑之不同，供房安榮自行選擇等語，業據
    4 月12日辛○○診治房安榮在場輔助之證人潘美惠證明在卷
    （見原審卷2第118頁反面），足證被上訴人醫師確有向房安
    榮告知健保給付與自費顯影劑二者之不同。上訴人雖以證人
    之證言係為掩飾實情而不可採，惟依就醫院實務而言，倘房
    安榮選擇使用自費顯影劑，則被上訴人醫院尚且能因此而獲
    得收益，對於被上訴人醫院並非不利益，故被上訴人醫師自
    無不向房安榮告知使用自費項目顯影劑，而逕自使用健保給
    付顯影劑之理，是證人之證言，應屬可信。上訴人此部分主
    張，亦無理由。
  (5)綜上，上訴人主張被上訴人辛○○就本件醫療行為有過失云
    云；被上訴人辯稱其對房安榮為檢查有無腎臟及輸尿管結石
    之醫療行為，符合醫學常規，應屬可信。上訴人此部分主張
    ，尚非可採。
(乙)就被上訴人乙○○部分：
  (1)上訴人主張被上訴人乙○○為房安榮處方50CC之離子（含碘
    ）顯影劑有過量之過失云云。惟為被上訴人所否認。查：本
    件所施打顯影劑之仿單及說明書所載一般成人之用量約為40
    至60公撮，有仿單及說明書可稽（見原審卷1第121至126頁
    ），而病患房安榮於92年間之體重即為95公斤，亦有國泰醫
    院病例記載可參（見原審卷2第44頁反面），則依房安榮就
    診當時之體型、體重約100公斤，施打50公撮，既係經醫師
    判斷，應屬妥適並無過量之疑慮。至於上訴人提出之資料並
    無出處，無法分辨其出版年月及著作者，且本件施打之顯影
    劑為不同品牌，尚難執此遽認藥劑過量。又高血壓並非注射
    顯影劑之禁忌症，上訴人所引上證五（見本院卷第32頁）之
    文獻亦僅說明高血壓要注意，但非注射顯影劑之禁忌症，是
    上訴人此之主張，亦非可採。
  (2)上訴人再主張被上訴人乙○○未向病患房安榮說明離子與非
    離子顯影劑之優劣及併發症、危險等，其未告知自有過失，
    且該過失與病患之死亡結果有相當因果關係云云。惟為乙○
    ○所否認，並抗辯其係負責監督放射科成員執行職務、製作
    影像與判讀報告，並非注射顯影劑或實施醫事放射業務之人
    ，其並無過失等語。經查：證人即放射科醫事放射師李欣
    芳、放射科書記李玲蕙、及放射科醫事放射師葉柏寬等人於
    原審均證稱：「（放射科之人員配置為何？）一位放設科醫
    師，七位醫事放射師，護士人員不固定是機動的，一位書記
    。醫師負責打報告，看護士打針；醫事放射師是負責照相，
    說明檢查流程；護士就負責打針；書記負責作櫃檯報到手續
    ，告知檢查流程」等語（見原審卷2第120頁、121頁反面、
    123頁），足證被上訴人乙○○醫師之職務為負責監督放射
    科成員執行職務、製作影像與判讀報告，並非注射顯影劑或
    實施醫事放射業務。上訴人主張乙○○醫師「指示」己○○
    為房安榮注射離子性（含碘）顯影劑50CC云云，即與事實不
    符，而無可採。被上訴人醫院已對房安榮告知「靜脈注射
    腎盂顯影」使用顯影劑可能導致之過敏反應，並經房安榮同
    意後實施注射，有房安榮簽具之X光檢查志願書影本一份在
    卷可證（見原審卷1第106頁）。證人李欣芳亦證稱：「當日
    我是在櫃檯，病患進來後我知道他是作IVP檢查，我就請他
    上廁所更衣，之後再告知病患顯影劑分自費及健保給付，並
    詢問他之前有無打過顯影劑，病患告知有。我告知病患健保
    顯影劑有些人會產生過敏現象，並詢問有無糖尿病高血壓等
    病史，並問病患是否改用自費顯影劑，病患堅持不用，我就
    將同意書交病患簽名，並請他去做檢查」等語（見原審卷2
    第120頁反面）。另證人李玲蕙復證稱：「我擔任放射科之
    書記，工作內容是負責病患的報到，調取病患的舊片……（
    向病患說明自費藥物和健保給付藥物之不同及健保藥物之危
    險性之義務是誰？）因主任有教代多問不會錯，所以幾乎所
    有放射科的人員都會問，當日我先去調片，不在櫃台，所以
    由李欣芳在櫃台」、及伊回櫃台接手後，見房安榮並未在志
    願書上使用非離子自費顯影劑下簽名，乃再詢問一次並告知
    二者之不同，房安榮仍選擇健保給付之顯影劑等語（見原審
    卷121頁反面、122頁）。證人葉柏寬亦證稱：「（94年4月
    13日病患之檢查經過如何？）護士先問房安榮有無過敏、心
    臟病等病史，之後先經護士測試打一點點顯影劑進去，看看
    病患有無過敏反應，這些過程我都有在場親眼見到…，（進
    行檢查前是否有再向病患說明健保藥物及自費藥物之不同？
    ）我有再問，但病患都搖頭拒絕，且不太理睬我。當時他的
    意識應該清楚，我認為房安榮應該聽得懂我告知他的事情。
    」等語（見原審卷2第123頁）。依上證人所述，足認被上訴
    人醫院放射科之醫事放射師李欣芳與葉柏寬、護士己○○，
    於4月13日房安榮接受顯影劑注射前，均有對房安榮告知注
    射健保顯影劑與自費顯影劑之不同及危險性。被上訴人醫院
    放射科之護士、醫事放射師既然均已對房安榮告知關於注射
    健保顯影劑之危險性，則乙○○醫師雖未直接告知房安榮關
    於該等事項，但應認為乙○○已盡其監督放射科人員執行業
    務之義務，並無過失可言。系爭健保給付之顯影劑係經放
    射科相關人員告知優劣、危險、併發症等事項後，由房安榮
    自主決定使用，被上訴人及其醫院自無違反醫療法並侵害房
    安榮之「知情同意」情事可言。上訴人另謂乙○○醫師為
    房安榮「處方」50CC離子（含碘）顯影劑有無過量之過失云
    云，惟本件為房安榮開立處方者為辛○○醫師，並非乙○○
    ，且放射師及護士均依辛○○醫師開立之醫囑執行業務，是
    上訴人此之主張，亦與事實不符。
  (丙)就被上訴人己○○部分：
  (1)上訴人主張己○○護士為病患注射顯影劑，未善盡注意義務
    ，其過失與病患之死亡結果有因果關係云云。惟為己○○否
    認，並以伊係基於醫師輔助人員之地位，在醫師之指導下進
    行顯影劑注射，且在醫師指示下於注射顯影劑前，與房安榮
    確認其有無過敏病史，並再次說明此用藥可能造成之過敏症
    等，係善盡其護理責任，並未違法等語。經查：按行政院
    衛生署公告之「診所安全作業參考指引」第7點「放射診斷
    安全作業指引」、(二)「檢查作業流程」第6點規定：「如需
    注射對比劑進行X光檢查者，應再確認病人有無過敏反應病
    史及是否符合碘質對比劑檢查之禁忌症，同時備妥抗過敏反
    應及急救所需之藥物及器械……」，有該指引影本一份附卷
    可稽（見原審卷1第231頁）。證人葉柏寬證稱：「護士先
    問房安榮有無過敏、心臟病等病史，之後先經護士測試打一
    點點顯影劑進去，看看房安榮有無過敏反應，這些過程我都
    有在場親眼看到…，剛開始護士打針時，醫師會先看一下測
    試注射時的狀況，之後他就回去打報告了。」等語明確（見
    原審卷2第123頁反面、124頁）。依證人所述，足證己○
    ○護士於注射顯影劑前，再次與病患確認其過去有過敏病史
    ，及說明該顯影劑可能造成之過敏症狀，係依據衛生署所公
    告之行政命令而為之，並未違法，且係於被上訴人醫師、醫
    事放射師之現場指示下為之，其性質係有利於房安榮之行為
    ，目的在於避免房安榮因過敏症狀發生而造成損害，亦無違
    反一般醫學常規，並無過失可言。本件係房安榮因顯影劑
    過敏休克致死，與己○○之施打行為，並無因果關係存在。
    是上訴人此部分主張，亦不足採。
  (二)被上訴人中心診所依兩造醫療契約有無不完全給付之情形，
    如有，與病患之死亡結果有無相當因果關係存在部分：
    上訴人主張中心診所為醫院，應監督其受僱人執行職務，乃
    竟監督不周，且未依醫療法第59條規定在診療時間內或外，
    指派適當人數之醫師值班，而值班醫師辛○○不在醫院現場
    ，任由護士潘美惠代行醫療行為；又未依醫療法第81條規定
    向病人或其法定代理人、配偶、親屬或關係人告知其病情、
    治療方針、處置、用藥、預後情形及可能不良反應；復未依
    民法第540條規定將委任事務進行之狀況說明告知，中心診
    所未盡上揭從給付業務與病人房安榮死亡結果有因果關係，
    自應負債務不履行之賠償責任云云。惟為被上訴人中心診所
    所否認。經查：
  (1)房安榮係因顯影劑過敏休克致死，與辛○○於94年4月12日
    是否在場診療房安榮無涉，亦與訴外人潘美惠護士於同日依
    醫院規定作檢傷分類無關。而94年4月12日、13日均係房安
    榮單獨一人前往就醫，於被上訴人中心診所放射科相關醫療
    人員告知系爭健保給付顯影劑之優劣、危險、併發症等事項
    後，由房安榮自主決定使用，已如前述，則被上訴人中心診
    所及其使用人自無違反醫療法並侵害房安榮之「知情同意」
    情事可言。
  (2)本件被上訴人醫院所選任之醫師辛○○為房安榮開立注射顯
    影劑處方，以檢查有無腎臟及輸尿管結石之醫療行為，符合
    醫學常規，已如前述，辛○○既已考量房安榮當時之身體健
    康情況，並將注射顯影劑後所可能產生之併發症及危險等告
    知房安榮，即已履行上訴治療義務，並無過失；而被上訴人
    乙○○、己○○之處理過程，已盡相當之注意及告知義務，
    再參以上訴人認被上訴人辛○○、己○○、乙○○及訴外人
    潘美惠等人對房安榮之死亡違反醫療法及業務登載不實等罪
    嫌所提起之告訴，亦經臺灣臺北地方法院檢察署檢察官以96
    年度偵字第26156號為不起訴處分，有處分書可參（見本院
    卷第176至189頁），另參酌國泰醫院92年4月間會診身心科
    之病歷資料觀之（見原審卷2第142頁），其上明確記載房安
    榮曾有吸食安非他命、搖頭丸、大麻等毒品之情，是被上訴
    人辯稱房安榮並未告知上情，而房安榮極有可能因長期服用
    上開藥物導致體質改變，致造成本件藥物過敏等語，尚非全
    然無稽。
  (3)按債務不履行，債務人所以應負損害賠償責任，係以有可歸
    責之事由存在為要件。本件被上訴人辛○○、乙○○、己○
    ○之處理過程，已盡相當之注意及告知義務，被上訴人中心
    診所自無違反上開義務，自無可歸責事由，則其所提供之治
    療行為與房安榮之死亡結果間，亦無相當因果關係可言。是
    上訴人主張被上訴人醫院應負不完全給付之債務不履行責任
    ，亦屬無據。
六、綜上所述，被上訴人辛○○醫師、乙○○醫師、己○○護士
    之行為，符合一般醫學常規，且未違反法律規定，並無過失
    可言，則被上訴人中心診所監督其受僱人執行業務亦無過失
    ，亦無未盡從給付義務之情形。從而，上訴人先位聲明主張
    依侵權行為法則（即依民法第184條第2項、醫師法第11條第
    1 項前段、第12條之1、第28條、醫療法第81條、醫事放射
    師法第34條、民法第185條、第188條第1項規定），請求被
    上訴人連帶負損害賠償責任，即非正當，不應准許。上訴人
    備位聲明於本院追加依債務不履行請求被上訴人中心診所負
    損害賠償責任，亦非正當，不應准許，應予駁回。上訴人之
    訴既不應准許，則其假執行之聲請即失所依據，應併予駁回
    。原審為上訴人敗訴之判決及駁回其假執行之聲請，並無不
    合。上訴意旨指摘原判決不當，求予廢棄改判，為無理由，
    應駁回上訴。
七、上訴人於本院以捨棄依民法第191條之3、消保法第7條第3項
    、第51條之規定為請求權基礎，本院就此部分請求即不再為
    審酌。又本件事證已臻明確，兩造其餘主張與舉證，經審酌
    核與判決結果不生影響，爰不逐一論述，併此敘明。
八、據上論結，本件上訴及追加之訴均為無理由，依民事訴訟法
    第449條第1項、第78條，判決如主文。
中    華    民    國    97    年    3     月    25    日
                      醫事法庭
                        審判長法  官  鄭三源
                              法  官  王聖惠
                              法  官  周美月
正本係照原本作成。
如不服本判決，應於收受送達後20日內向本院提出上訴書狀，其
未表明上訴理由者，應於提出上訴後20日內向本院補提理由書狀
（均須按他造當事人之人數附繕本）上訴時應提出委任律師或具
有律師資格之人之委任狀；委任有律師資格者，另應附具律師資
格證書及釋明委任人與受任人有民事訴訟法第466條之1第1項但
書或第2項（詳附註）所定關係之釋明文書影本。
中    華    民    國    97    年    3     月    27    日
                              書記官  李華安
附註：
民事訴訟法第466條之1（第1項、第2項）：
對於第二審判決上訴，上訴人應委任律師為訴訟代理人。但上訴
人或其他法定代理人具有律師資格者，不在此限。
上訴人之配偶、三親等內之血親、二親等內之姻親，或上訴人為
法人、中央或地方機關時，其所屬專任人員具有律師資格並經法
院認為適當者，亦得為第三審訴訟代理人。


司法院資訊處製作；財團法人民間司法改革基金會備份。
